【裁判字號】    95,訴,433
【裁判日期】    951011
【裁判案由】    返還代付金額等
【裁判全文】
臺灣桃園地方法院民事判決               95年度訴字第433號
原      告  庚○○
訴訟代理人  王怡今律師
被      告  戊○○
法定代理人  辛○○
            己○○
被      告  丁○○
            乙○○
            丙○○
上列三被告
法定代理人  甲○○    住台中市.
共      同
訴訟代理人  己○○    住桃園縣.
上列當事人間請求返還代付金額等事件，於民國95年9 月26日辯
論終結，本院判決如下：
    主  文
原告之訴駁回。
訴訟費用由原告負擔。
    事  實
甲、原告方面：
一、聲明：
  (一)確認車牌號碼Z9-0588號自用小客車非原告所有。
  (二)被告應連帶給付原告新台幣（下同）59,669元，及自起訴狀
    繕本送達翌日起至清償日止，按週年利率5%計算之利息。
  (三)被告應連帶代原告向交通部公路總局新竹區監理所繳納違規
    罰鍰379,200 元。
二、陳述：
  (一)被告戊○○、丁○○、乙○○及丙○○之被繼承人林晏羚（
    原名林雅舒、於民國94年12月20日死亡）係原告之親姪女，
    於民國89年間，以其在外有欠款，恐遭人追償為由，向原告
    借名登記為其購買之車號Z9-0588 號自用小客車（下稱系爭
    車輛）所有人，原告僅是借名登記，該車仍為林晏羚使用、
    管理，詎林晏羚就系爭車輛應繳納之汽車牌照稅、燃料稅竟
    積欠59,669元，並肆意違規而欠繳交通違規罰鍰379,200 元
    ，二者共計438,869 元，經原告多次要求林晏羚辦理系爭車
    輛之過戶登記事宜，惟其均置之不理，原告遂於94年8 月4
    日向交通部公路總局新竹區監理所（下稱新竹監理所）繳納
    違規罰款19,200元；於94年11月11日繳納汽車燃料稅15,020
    元及逾期罰款6,039 元，並於94年10月19日、11月11日、11
    月21日向新竹縣稅捐稽徵處協商分三期繳納19,410元之使用
    牌照稅，原告共計為林晏羚繳納59,669元，其餘部分因原告
    無力繳納，尚積欠違規罰鍰379,200 元。
  (二)因原告無償提供名義供林晏羚就系爭車輛登記為所有人，而
    該車之管理、使用、處分權限仍屬林晏羚所有，依約定原告
    並無代其繳納系爭車輛之稅捐及罰鍰之義務。惟原告既已代
    墊59,669元之稅捐及罰鍰，自得請求其返還代墊款。又系爭
    車輛尚有罰鍰379,200 元未繳，應由林晏羚負責，林晏羚自
    有繳納之義務。因林晏羚已於94年12月20日死亡，被告均為
    其法定繼承人，渠等對林晏羚之債務應負連帶責任，故為訴
    之聲明第2 、3 項所示。
  (三)原告已終止與林晏羚間之借名登記契約，林晏羚即有義務協
    同將系爭車輛之所有人為更名登記，又系爭車輛之所有人因
    借名登記為原告所有，原告有繼續繳納相關稅金及因違規遭
    到罰款之不利益存在，故就系爭車輛並非原告所有之法律關
    係，原告有即受確認判決之法律上利益，爰請求判決為訴之
    聲明第1 項所示。
三、證據：提出原告與林晏羚間於94年8 月7 日及同年9 月6 日
    之談話錄音光碟及譯文、汽車燃料使用費繳納通知書、交通
    部公路總局自行收納款項收據、使用牌照稅款及財務罰鍰繳
    款書、違章案件罰鍰繳款書、使用牌照稅繳款書、違反道路
    交通管理事件裁決書等件影本各一份為證。
乙、被告方面：
一、聲明：如主文所示。
二、陳述：被繼承人林晏羚係離家後自行居住在基隆市，被告對
    其於94年12月20日自殺死亡之事並不知情，直至被告丁○○
    之法定代理人甲○○於95年3 月12日收到原告之民事起訴狀
    後，始知林晏羚已死亡之消息，被告等人遂向本院家事法庭
    聲明拋棄繼承，並經本院准予備查在案。是被告均已合法拋
    棄繼承，原告依繼承之法律關係向被告請求返還代付金額，
    即無理由，又其請求確認系爭車輛所有權之歸屬，亦與被告
    無關，故無訴之利益，應予駁回。
三、證據：民事拋棄繼承聲請狀、中壢環北郵局存證信第190號
    、本院家事法庭通知函等影本各一份為證。
丙、本院依職權調閱本院家事法庭95年度繼字第364號卷宗供參
    考。
    理  由
一、按訴訟全部或一部之裁判，以他訴訟之法律關係是否成立為
    據者，法院得在他訴訟終結前以裁定停止訴訟程序。民事訴
    訟法第182 條第1 項固定有明文，然訴訟全部或一部之裁判
    ，以他訴訟之法律關係是否成立為據者，係指他訴訟之法律
    關係是否成立，為本件訴訟先決問題者而言，若他訴訟是否
    成立之法律關係，並非本件訴訟之先決問題，則其訴訟程序
    即毋庸中止。最高法院18年抗字第56號著有判例可資參照，
    本件原告主張林晏羚之法定繼承人即被告等人已拋棄繼承，
    伊已具狀向本院家事法庭聲請指定林晏羚之遺產管理人，故
    聲請暫停本件訴訟之進行，待法院指定遺產管理人後再續行
    訴訟云云。然原告聲請指定林晏羚遺產管理人之程序，並非
    本件訴訟是否成立之先決問題，揆諸前開規定及判例意旨，
    本件訴訟程序自無停止之必要，且原告亦未說明本件訴訟程
    序應予停止之其他法律依據為何，況兩造亦無合意停止訴訟
    之事，故本件訴訟程序自無暫予停止之必要，合先敘明。
二、原告主張被告之被繼承人林晏羚於89年間借用原告名義登記
    為其所購買系爭車輛之所有人，因系爭車輛實際上仍由林晏
    羚使用、管理，而林晏羚積欠系爭車輛牌照稅、燃料稅，並
    故意違規駕車遭到罰鍰，原告為系爭車輛之登記所有人，乃
    代其繳納稅捐及罰鍰共59,669元之，惟仍有罰鍰379,200 元
    未繳，因原告僅是系爭車輛借名登記之人，並非實際所有人
    及使用人，上開稅捐及罰款不應由原告繳納，又因林晏羚已
    死亡，被告均為其法定繼承人，故訴請判決如聲明第2 、3
    項所示，再系爭車輛既非原告，將之登記在原告名下，原告
    即有繳納稅捐及遭到違規罰鍰之虞，是就該系爭車輛非原告
    所有一事，原告有即受確認判決之法律上利益，爰一併訴請
    判決如聲明第1 項所示。惟被告則以渠等均已拋棄對林晏羚
    之繼承權等語為抗辯。查：
  (一)被繼承人林晏羚（民國56年2 月15日生、94年12月20日死亡
    ）生前離婚後已無配偶，其第一順位繼承人之子女即本件被
    告丁○○（民國76年5 月6 日生）、丙○○（民國81年1 月
    24日生）、乙○○（民國82年6 月27日生）、戊○○（民國
    84年8 月19日生）等四人，惟本件被告四人均已於95年3 月
    29日向本院家事法庭聲明拋棄繼承，經本院家事法庭於同年
    3 月30日核准備查在案，有被告提出之民事拋棄繼承聲請狀
    、本院家事法庭通知函等為證，且經本院調閱95年度繼字第
    36 4號卷宗查閱屬實，復為原告所不爭執，堪予認定。
  (二)按繼承人得拋棄其繼承權；繼承之拋棄，溯及於繼承開始時
    發生效力，民法第1174條第1 項、第1175條定有明文。且繼
    承之拋棄，係指繼承人否認自己開始繼承效力之意思表示，
    即否認因繼承開始當然為繼承人之全部繼承效力之行為。有
    最高法院65年台上字第1563號判例意旨足資參照，是已向法
    院聲明拋棄繼承者，自無民法第1147條、第1148條所定於被
    繼承人死亡即繼承開始時起，承受其財產上一切權利、義務
    規定之適用。故原告主張被告應依上開民法規定，繼承林晏
    羚之債務等主張，即不可取。
  (三)再原告主張系爭車輛之所有權歸屬狀態，因借名登記而不明
    確，使原告有依登記繼續繳納罰款及相關稅金之不利益，故
    原告對系爭車輛之所有權是否存在之法律關係有即受確認判
    決之法律上利益，故訴請判決確認系爭車輛非原告所有云云
    。惟確認法律關係之訴，非原告有即受確認判決之法律上利
    益者，不得提起之，此民事訴訟法第247 條第1 項前段定有
    明文，又民事訴訟法第247 條所謂即受確認判決之法律上利
    益，須因法律關係之存否不明確，致原告在私法上之地位有
    受侵害之危險，而此項危險得以對於被告之確認判決除去之
    者，始為存在。最高法院27年上字第316 號著有判例可供參
    考，查原告訴請判決確認系爭車輛非伊所有，無非係因系爭
    車輛現仍登記在原告名下，將使原告有依登記之名義繼續繳
    納罰款及相關稅金之不利益云云，然原告於本件訴訟中對被
    告訴請確認系爭車輛非原告所有，因被告均已就林晏羚之遺
    產拋棄繼承，系爭車輛之誰屬，即與被告並無任何法律上之
    利害關係，且其判決之效力亦無從及於與系爭車輛相關之稅
    捐與罰鍰主管機關，故原告所述法律上不利益之危險，無從
    以本件確認判決除去，自難認原告有即受確認判決之法律上
    利益，是原告上開主張，亦無足採。
三、綜上所述，原告依民法不當得利、無因管理及繼承之法律關
    係，請求被告連帶給付59,669元之代付款，並訴請被告應連
    帶代原告向新竹區監理所繳納違規罰鍰379,200 元，因被告
    均已聲明拋棄繼承，並無承受林晏羚之財產上一切權利、義
    務，故原告之請求，為無理由。再原告請求判決確認系爭車
    輛非伊所有，因原告並無即受確認判決之法律上利益，故其
    主張，亦無理由，均應駁回。
四、本件事證已臻明確兩造其餘攻擊防禦方法及舉證，與本判決
    結果不生影響，無贅述必要，併予敘明。
五、據上論結，原告之訴為無理由，依民事訴訟法第78條，判決
    如主文。
中    華    民    國    95    年    10    月    11    日
                  民事第三庭    法  官  潘進柳
以上正本係照原本作成
如對本判決上訴，須於判決送達後20日內向本院提出上訴狀
中    華    民    國    95    年    10    月    11    日
                                書記官  李麗娟


司法院資訊處製作；財團法人民間司法改革基金會備份。
